【裁判字號】    97,上訴,360
【裁判日期】    970319
【裁判案由】    偽造文書等
【裁判全文】
臺灣高等法院刑事判決                 97年度上訴字第360號
上  訴  人  臺灣新竹地方法院檢察署檢察官
被      告  戊○○
            丁○○○
上二人共同
選任辯護人  李文傑律師
上列上訴人因被告偽造文書等案件，不服臺灣新竹地方法院96年
度訴字第274號，中華民國96年12月7日第一審判決（起訴案號：
臺灣新竹地方法院檢察署95年度調偵字第31號、96年度偵字第17
32號），提起上訴，本院判決如下：
    主  文
上訴駁回。
    事      實
一、緣乙○○、甲○○、陳文和、陳文壽、陳文泰、戊○○與丙○○均係陳明圖與丁○○○夫妻之子女，陳明圖於生前，財
    產係由丁○○○持有保管，陳明圖於民國93年2月5日去世後
    ，乙○○、甲○○、陳文和、陳文壽、陳文泰、戊○○、丙○○及丁○○○均係陳明圖之繼承人，戊○○、丁○○○竟
    共同基於意圖為自己不法所有之概括犯意聯絡，未經乙○○
    、甲○○、陳文泰、丙○○之同意，丁○○○即授意由戊○○連續於93年2月26日、同年3月23日、同年4月12日，持丁○○○所保管之原陳明圖所有之玉山商業銀行股份有限公司
    新竹分公司（下稱玉山銀行新竹分行）帳號0000000000000
    號與臺灣郵政股份有限公司新竹東門郵局（下稱新竹東門郵
    局）局號0000000、帳號0000000號之存摺各1本及陳明圖印
    鑑章前往上開銀行、郵局，以盜蓋陳明圖印鑑章於取款憑條
    之方式，偽造金額各為新臺幣（下同）4,213元、3,000元及
    7,000元取款憑條各1紙，表示陳明圖提領款項之意，持以向
    上開銀行或郵局之不知情承辦人員行使，據以提領陳明圖存
    放於上開銀行及郵局之4,213元、7,000元及3,000元款項，
    合計14,213元，足生損害於乙○○、甲○○、丙○○、陳文
    泰及玉山銀行新竹分行、臺灣郵政新竹東門郵局對於客戶帳
    務管理之正確性；戊○○並將所提領之4,213元款項轉帳匯
    入丁○○○之玉山銀行新竹分行帳號0000000000000號帳戶
    內，及將現金3,000元及7,000元交給丁○○○，而共同將前
    開款項予以侵占入己。
二、案經乙○○、甲○○及丙○○訴請臺灣新竹地方法院檢察署
    檢察官偵查起訴。
    理      由
一、訊據被告對於上揭事實迭於原審及本院審理時坦承不諱，核
    與告訴人乙○○、甲○○及丙○○指訴、證人陳文泰證述之
    情節相符（參95年度調偵字第31號卷第402、414頁），並有
    繼承系統表、陳明圖戶籍謄本影本、財政部臺灣省北區國稅
    局遺產稅免稅證明書影本各1份（見94年度發查他字第27 號
    卷第14、15、188頁）、玉山商業銀行存摺取款憑條及存款
    憑條之影本各1紙、玉山銀行新竹分行94年4月21日玉新竹字
    第05032806號函附之丁○○○帳號0000000000000號帳戶之
    存戶交易明細表1份（見95年度調偵字第31號卷第310頁、第
    481、482頁）、客戶歷史交易清單、中華郵政股份有限公司
    新竹郵局95年7月28日竹營字第0950100752號函附之存簿儲
    蓄金帳戶提款單影本2份（見95年度調偵字第31號卷第124頁
    、第307頁），是被告等前開自白堪信與事實相符。本件事
    證明確，被告等犯行洵堪認定，應予論罪科刑。
二、查被告等行為後，刑法於94年2月2日修正公布，95年7月1日
    施行，其中刪除第56條（連續犯）、第55條（牽連犯），並
    修正第2條（新舊法之比較適用）、第28條（共同正犯）、
    第33條第5款（罰金刑）等規定。其中刑法第2條係規範行為
    後法律變更所生新舊法律比較適用之準據法，是刑法第2條
    本身雖經修正，但該條文既屬適用法律之準據法，本身尚無
    比較新舊法之問題，應逕適用裁判時即修正後刑法第2條規
    定以決定適用之刑罰法律，先予敘明。
  (一)行為後法律有變更者，適用行為時之法律。但行為後之法律
    有利於行為人者，適用最有利於行為人之法律，修正後刑法
    第2 條第1 項定有明文。又比較時應就罪刑有關之共犯、未
    遂犯、想像競合犯、牽連犯、連續犯、結合犯，以及累犯加
    重、自首減輕暨其他法定加減（如身分加減）與加減例等一
    切規定，綜其全部罪刑之結果而為比較。再從刑附屬於主刑
    ，除法律有特別規定者外，依主刑所適用之法律（最高法院
    95年第8 次刑事庭會議決議參照）。
  (二)罰金刑部分，刑法分則編各罪所定罰金刑之貨幣單位原為銀
    元，修正前刑法第33條第5 款規定：「罰金：1 元（銀元）
    以上。」，而依罰金罰鍰提高標準條例規定，就72年6 月26
    日前修正之刑法部分條文罰金數額提高2 至10倍，其後修正
    者則不提高倍數，並依現行法規所定貨幣單位折算新臺幣條
    例規定，以銀元1 元折算新臺幣3 元；修正後刑法第33條第
    5 款規定：「罰金：新臺幣1,000 元以上，以百元計算之。
    」，刑法第33條第5 款所定罰金貨幣單位經修正為新臺幣後
    ，刑法分則各罪所定罰金刑之貨幣單位亦應配合修正為新臺
    幣，為使刑法分則編各罪所定罰金之最高數額與刑法修正前
    趨於一致，乃增訂刑法施行法第1 條之1 ：「中華民國94年
    1 月7 日刑法修正施行後，刑法分則編所定罰金之貨幣單位
    為新臺幣。94年1 月7 日刑法修正時，刑法分則編未修正之
    條文定有罰金者，自94年1 月7 日刑法修正施行後，就其所
    定數額提高為30倍。但72年6 月26日至94年1 月7 日新增或
    修正之條文，就其所定數額提高為3 倍。」；從而，刑法分
    則編各罪所定罰金刑之最高數額，於上開規定修正後並無不
    同，惟修正後刑法第33條第5 款所定罰金刑最低數額，較之
    修正前提高，修正前刑法第33條第5 款規定為有利於被告。
  (三)刑法第55條關於牽連犯之規定及第56條連續犯之規定業經刪
    除，於新法施行後，被告等於刑法修正前應論以牽連犯、連
    續犯之數犯罪行為，應予分論併罰。此條刪除雖非犯罪構成
    要件之變更，然顯已影響行為人刑罰之法律效果，自屬法律
    有變更，比較新、舊法結果，適用修正前規定論以連續犯及
    牽連犯對被告較為有利。
  (四)修正前刑法第28條規定：「二人以上共同『實施』犯罪之行
    為者，皆為共同正犯。」修正後為：「二人以上共同『實行
    』犯罪之行為者，皆為共同正犯。修正前刑法第31條第1項
    規定：因身分或其他特定關係成立之罪，其共同『實施』或
    教唆幫助者，雖無特定關係，仍以共犯論。」修正後則為：
    「因身分或其他特定關係成立之罪，其共同實行、教唆或幫
    助者，雖無特定關係，仍以正犯或共犯論。但得減輕其刑。
    」均將舊法之「實施」修正為「實行」。原「實施」之概念
    ，包含陰謀、預備、著手及實行等階段之行為，修正後僅共
    同實行犯罪行為始成立共同正犯。是新法共同正犯之範圍已
    有限縮，排除陰謀犯、預備犯之共同正犯，且新法就無身分
    之人，增列減輕其刑之規定。新舊法就共同正犯之範圍及未
    具身分之共犯之刑責，既因此而有變動，自屬犯罪後法律有
    變更，並以修正前之規定較不利於被告，應適用新法。
  (五)另修正刑法係自95年7月1日起施行，在此之前，刑法分則編
    有關罰金刑之貨幣單位係銀元；且依刑法分則編應處罰金者
    ，應適用罰金罰鍰提高標準條例第1條之規定；亦即應按各
    該具體條文制定或修正之時間先後，定其提高之倍數。惟被
    告行為後，刑法施行法增訂第1條之1，於95年6月14日經總
    統公布，並自同年7月1日起施行；該條規定：「中華民國94
    年1月7日刑法修正施行後，刑法分則編所定罰金之貨幣單位
    為新臺幣。94年1月7日刑法修正時，刑法分則編未修正之條
    文定有罰金者，自94年1月7日刑法修正施行後，就其所定數
    額提高為30倍。但72年6月26日至94年1月7日新增或修正之
    條文，就其所定數額提高為3倍」。亦即自95年7月1日起，
    刑法分則編所定罰金之貨幣單位，由原來之銀元改為新臺幣
    ；且94年1月7日刑法修正時，刑法分則編未修正之條文定有
    罰金者，自95年7月1日起，有關罰金之數額提高為30倍。刑
    法第214條罪自24年7月1日施行後即未再修正，依增訂刑法
    施行法第1條之1之規定，其罰金以新臺幣為單位，數額應提
    高30倍。此與增訂前之罰金以銀元為單位，且適用罰金罰鍰
    提高標準條例第1條前段之結果應提高10倍，而新臺幣與銀
    元之比例為3：1，換算結果亦為30倍者，並無不同。亦即增
    訂刑法施行法第1條之1之意旨，僅在使刑法規範之罰金刑之
    貨幣單位，一律改為新臺幣，並使增訂前後有關罰金刑提高
    之倍數一致，對被告而言，並無有利、不利之比較適用之問
    題，且此增訂之規定應屬罰金罰鍰提高標準條例第1條但書
    之情形，當無同條前段規定之適用，自應逕行適用刑法施行
    法第1條之1之規定。
三、按人之權利能力，始於出生，終於死亡。被告丁○○○固於
    陳明圖生前獲陳明圖授權保管持有陳明圖之財產，然於陳明
    圖死亡後，即不得再以陳明圖名義為行為，被告二人於陳明
    圖死亡後，未經全體繼承人同意，以陳明圖名義製作取款憑
    條、提款單並持以向玉山銀行、新竹東門郵局領款，自足生
    損害於乙○○、甲○○、丙○○、陳文泰及玉山銀行、新竹
    東門郵局對於客戶帳務管理之正確性。核被告二人所為，均
    係犯刑法第216條、第210條行使偽造私文書罪及第335條第1
    項之侵占罪。被告二人盜用印章之行為屬偽造私文書之部分
    行為，偽造私文書之低度行為，為行使之高度行為所吸收，
    均不另論罪。被告二人就上開行使偽造私文書、侵占犯行均
    有犯意聯絡行為分擔，均應論以共同正犯。被告等先後3次
    行使偽造私文書及侵占犯行，均時間密接，方法相同，顯均
    係基於概括犯意反覆為之，觸犯構成要件相同之罪，均為連
    續犯，應依刑法第56條規定論以一罪，並均依法加重其刑。
    其等所犯上開行使偽造私文書罪及連續侵占罪之間，有方法
    結果之牽連關係，應依刑法第55條後段牽連犯之規定，從一
    重之行使偽造私文書罪處斷。被告丁○○○係13年3月10日
    出生，為年滿80歲之人，有戶籍謄本影本一份附卷為憑（見
    94年度發查字第27號卷第15頁），爰依第18條第3項規定減
    輕其刑。
四、原審認被告罪證明確，適用刑法第2條第1項、刑法第335 條
    第1項、第216條、第210條、第28條、第18條第3項、第74條
    第1項第1款、修正前刑法第56條、第55條後段、第41條第1
    項，修正前罰金罰鍰提高標準條例第2條（原審漏引），現
    行法規所定貨幣單位折算新台幣條例第2條（原審漏引），
    中華民國96年罪犯減刑條例第2條1項第3款、第7條、第9條
    之規定，及審酌被告等與告訴人為母子、兄弟姊妹之至親關
    係，所侵占金額非鉅，惡性非重，犯罪後承認犯行，態度良
    好，被告戊○○係承被告丁○○○之意而犯本件，告訴人表
    示願原諒被告丁○○○等一切情狀，分別量處有期徒刑4月
    、2月。被告二人所犯本件犯行，行為時間係在96年4月24日
    以前，依據中華民國96年罪犯減刑條例第2條第1項第3款之
    規定，應減其刑期二分之一；另依據同條例第9條之規定及
    依修正前刑法第41條第1項之規定，諭知易科罰金之折算標
    準。又被告二人行為時雖在新刑法實施前，但新法施行後，
    緩刑之宣告，應適用新法第74條之規定（最高法院95年5月
    23日刑事庭第8次會議決議參照）。被告二人前均未曾受有
    期徒刑以上刑之宣告，有本院被告前案紀錄表2份附卷可憑
    ，其等素行良好，係因一時失慮而犯本件，犯後已深知悔悟
    ，是被告歷經此次偵審程序及科刑判決之教訓後，當已知所
    警惕，而無再犯之虞，故認上開對其等所宣告之刑，均以暫
    不執行為適當，爰均併依刑法第74條第1項第1款宣告緩刑2
    年，以啟自新。其認事用法及量刑，均無違誤，公訴人循告
    訴人之請求上訴意旨略以：「原判決有刑事訴訟法第379 條
    第12款所稱『已受請求事項未予判決』之違法，且因對於裁
    判上一罪之犯罪事實未全部予以審理，致量刑有疏於輕縱之
    虞等情，即原判決認事用法，饒有研求之餘地」云云，惟查
    告訴意旨另指被告戊○○自85年起受父親陳明圖之託，利用
    為陳明圖管理存款及應收租金等財物之際，趁陳明圖身體狀
    況不佳、住院期間、意識不清楚時，竟意圖為自己及他人不
    法之所有之概括犯意，以變易持有為所有之意思，將應屬全
    體繼承人丁○○○、陳文和、陳文壽、陳文泰及告訴人乙○○、甲○○、丙○○公同共有之3000萬餘元財產侵占入己，
    因認被告戊○○尚涉犯刑法第335條第1項侵占罪嫌及同法第
    342條背信罪嫌部分，業經檢察官詳予調查，並說明被告此
    部分犯罪嫌疑不足之理由，係屬裁判上一罪之關係，爰不另
    為不起訴處分，此觀卷附起訴書第4至12頁之敘述自明。本
    院認此部分之認定尚無不當，而該部分既未經起訴，本院即
    無併予審理之必要，公訴人前開上訴理由，核無足採，其上
    訴為無理由，應予駁回。
據上論斷，應依刑事訴訟法第368條，判決如主文。
本案經檢察官張啟彬到庭執行職務。
中    華    民    國    97    年    3    月     19    日
                    刑事第一庭審判長法  官  葉騰瑞
                                    法  官  王炳梁
                                    法  官  莊明彰
以上正本證明與原本無異。
如不服本判決，應於收受送達後10日內向本院提出上訴書狀，其
未敘述上訴之理由者並得於提起上訴後10日內向本院補提理由書
（均須按他造當事人之人數附繕本）。
                                    書記官  吳金來
中    華    民    國    97    年    3    月     19    日
附錄：本案論罪科刑法條全文
刑法第335條第1項
意圖為自己或第三人不法之所有，而侵占自己持有他人之物者，
處5年以下有期徒刑、拘役或科或併科1000元以下罰金。
刑法第216條
行使第210條至第215條之文書者，依偽造、變造文書或登載不實
事項或使登載不實事項之規定處斷。
刑法第210條
偽造、變造私文書，足以生損害於公眾或他人者，處五年以下有
期徒刑。


司法院資訊處製作；財團法人民間司法改革基金會備份。
